【裁判字號】    97,易,2290
【裁判日期】    971226
【裁判案由】    竊盜
【裁判全文】
臺灣臺北地方法院刑事判決              97年度易字第2290號
公  訴  人  臺灣臺北地方法院檢察署檢察官
被      告  戊○○
輔  佐  人
即被告之父  丁○○
指定辯護人  本院公設辯護人  甲○○
上列被告因竊盜案件，經檢察官聲請簡易判決處刑（九十七年度
速偵字第二○五號），本院認為不宜以簡易判決處刑（九十七年
度簡字第二九六五號），改依通常程序審理，判決如下：
    主  文
戊○○無罪。
    理  由
一、公訴意旨略以：被告戊○○意圖為自己不法之所有，於民國
    九十七年七月二十日下午四時五十六分，在位於臺北縣新店
    市○○路一五六號丙○○商店內，竊取旁氏無暇透白系列深
    層透白洗面乳、一下就好指甲油、隨妳拉俏眼影碟、口袋眼
    癮餅等物據為己有，放入內衣正欲離去之際，經該店主任乙
    ○○發現，報警當場查獲。因認被告涉犯刑法第三百二十條
    第一項之竊盜罪嫌。
二、按被告精神喪失者，應於其回復以前停止審判，刑事訴訟法
    第二百九十四條第一項定有明文，惟被告於本院審理時，對
    於本院所訊問關於年籍資料、聲請簡易判決處刑書所載之犯
    罪事實有無意見等問題，以及告知刑事訴訟法上所享有之三
    項權利時，問答之間，無任何溝通、理解或表達上之障礙等
    情觀之，足認被告於本院審判時之精神狀態尚未達心神喪失
    之程度，自無前揭刑事訴訟法第二百九十四條第一項所定停
    止審判之事由，合先敘明。
三、不能證明被告犯罪或其行為不罰者，應諭知無罪之判決，刑
    事訴訟法第三百零一條第一項規定甚明。而刑法上之心神喪
    失與精神耗弱，應依行為時精神障礙程度之強弱而定，如行
    為時之精神，對於外界事務全然缺乏知覺理會及判斷作用，
    而無自由決定意思之能力者，為心神喪失，如此項能力並未
    完全喪失，僅較普通人之平均程度顯然減退者，則為精神耗
    弱。準此，解釋上，行為人有無心神喪失或精神耗弱，應包
    含行為人之知覺、判斷及決定三要素，亦即，應綜合審酌行
    為人對於外界事物之知覺理會能力、依其對外界事物之認知
    ，加上良知理性或社會價值規範後所為之判斷作用、以及依
    據判斷作用之結果，進而自由決定外在行為之意思能力，即
    行動控制能力，有無完全喪失或僅較一般人之平均程度顯然
    減退之情形為斷。至是否心神喪失，乃屬醫學上精神病科之
    專門學問，應由專門精神病醫學研究之人予以診查鑑定，方
    足斷定，此分別有最高法院二十六年渝上字第二三七號、四
    十七年臺上字第一二五三號判例意旨可資參照。
四、公訴人認被告戊○○涉有上開竊盜犯行，無非係以證人乙○
    ○之指訴、贓物認領保管收據一紙為其主要論據。訊據被告
    戊○○坦承有於上揭時、地經警查獲持有上揭物品，惟否認
    有何竊盜犯行，辯稱其係付錢購買上開物品等語。
五、經查，經本院函請馬偕紀念醫院（下稱馬偕醫院）鑑定被告
    行為時之精神狀況，鑑定結果綜合馬偕醫院、天主教耕莘醫
    院、國防醫學院三軍總醫院病歷記錄、偵訊及調查筆錄、聲
    請簡易判決處刑書及過去就醫記錄等資料，認為被告主要臨
    床表現是以長期持續幻聽、妄想及怪異思考為主，在言談行
    為上出現語無倫次、行為混亂之情形，其臨床診斷應為精神
    分裂症，混亂型。而由此次鑑定及過去數年間各家醫療機構
    記錄上均可發現個案此種狀態是已經為一長期慢性的表現，
    病程從未緩解，社會職業功能持續敗壞，難以復原。故可以
    合理推測精神分裂症已經導致其於此次犯行時，對於相關事
    務處理及判斷已造成嚴重影響，以致於不能辨別其行為違法
    或欠缺依其辨識而行為之能力，應屬於無責任能力之人，有
    馬偕醫院九十七年十一月二十一日馬院醫精字第○九七○○
    ○三四○○號函附精神鑑定報告在卷足憑（本院卷第二六○
    至二六二頁參照），復有財團法人天主教耕莘醫院九十七年
    八月二十一日耕醫病歷字第○九七○○○三八九一號函附被
    告於該醫院精神科接受治療之相關病歷資料、國防醫學院三
    軍總醫院九十七年九月十七日院三病歷字第○九七○○一四
    二一一號函附被告於該醫院精神科病歷資料附卷足憑（本院
    卷第十五至二十頁、第九八至二五三頁參照），且上揭鑑定
    報告書中，又分別詳述被告之生活疾病及犯罪史，以及對被
    告進行心理衡鑑及精神狀態檢查，就鑑定之理論基礎、鑑定
    方法及論理過程，自形式上及實質上而言，均無瑕疵。稽此
    ，堪認上開鑑定報告書之結論可採。足見被告行為時因精神
    障礙，致達到不能辨識其行為違法或欠缺依其辨識而行為之
    能力。
六、按因第十九條第一項之原因而不罰者，其情狀足認有再犯或
    有危害公共安全之虞時，令入相當處所，施以監護，刑法第
    八十七條第一項定有明文。準此，被告行為時因精神障礙，
    致不能辨識其行為違法或欠缺依其辨識而不罰者，固得依上
    開規定，令入相當處所施以監護，但是否為此宣告，法院仍
    有自由裁量之權，遇有此項情形，而不予宣告，尚非違法，
    最高法院著有六十九年臺上字第一一七九號判例意旨參照。
    又保安處分之措施本含社會隔離、拘束身體自由之性質，其
    限制人民之權利，實與刑罰相同，則本諸憲法保障人權之意
    旨與刑法之保護作用，法院於適用該法條而決定應否執行特
    定之保安處分時，即應受比例原則之規範，俾以保安處分之
    宣告，能與行為人所為行為之嚴重性、行為人所表現之危險
    性及對於行為人未來行為之期待性相當。查被告於本案行竊
    財物係洗面乳、指甲油、眼影等物，其為本件犯行之嚴重性
    、所表現之危險性等，尚未達於應與社會隔離之情況，又被
    告前雖於八十九、九十一年間分別有竊盜之前科犯行，惟與
    本件案發時間相距已達六年，期間無其他犯罪紀錄，有臺灣
    高等法院被告前案紀錄表一紙在卷可查，而被告之監護人亦
    經常偕同被告前往馬偕醫院、財團法人天主教耕莘醫院、國
    防醫學院三軍總醫院等處就醫，有該醫院病歷資料可憑，是
    被告處於時常有人照顧、監護之情況，本件即無宣告監護處
    分之必要性，併此敘明。
七、綜上所述，被告於本件行為時，因罹患精神分裂症，且經鑑
    定因精神疾病致其已達到不能辨識其行為違法或欠缺依其辨
    識而行為之能力，即無刑事責任能力，對其施以刑罰，已難
    達刑事處罰之目的，揆諸上開說明，其行為不罰，自應諭知
    無罪之判決。
據上論斷，應依刑事訴訟法第四百五十二條、第三百零一條第一
項，刑法第十九條第一項，判決如主文。
本案經檢察官賴秋萍到庭執行職務
中    華    民    國    97    年    12    月    26    日
                  刑事第九庭    法  官  徐淑芬
以上正本證明與原本無異。
上正本證明與原本無異。
如不服本判決應於收受送達後十日內向本院提出上訴書狀，並應
敘述具體理由；其未敘述上訴理由者，應於上訴期間屆滿後二十
日內向本院補提理由書（均須按他造當事人之人數附繕本）「切
勿逕送上級法院」。
                                書記官  廖純瑜
中    華    民    國    97    年    12    月    26    日


司法院資訊處製作；財團法人民間司法改革基金會備份。
